臺灣高等法院民事判決　　　　　　　　 93年度重上字第481號
　　上　訴　人　乙○○○
　　　　　　　　　　　　　　田.
　　訴訟代理人　林攸彥律師
　　　　　　　　傅建旌
　　被上訴人　　丙○○
　　　　　　　　　　　　　　樓.
　　　　　　　　丁○○
　　　　　　　　　　　　　　號.
　　　　　　　　甲○○
　　　　　　　　　　　　　　號.
　　前列二人共同
　　訴訟代理人　曾國龍律師
當事人間請求確認買賣關係不存在等事件，上訴人對於中華民國
93年8月2日台灣士林地方法院92年度訴字第862號第一審判決提
起上訴，本院於94年4月4日言詞辯論終結，判決如下：
    主      文
上訴駁回。
第二審訴訟費用由上訴人負擔。
    事實及理由
壹、程序方面：
一、被上訴人丙○○（下稱丙○○）經合法通知未於言詞辯論期
    日到場，核無民事訴訟法第386條所列各款情形，爰依上訴
    人聲請由其一造辯論而為判決。
二、按「不變更訴訟標的，而補充或更正事實上或法律上之陳述
    者，非為訴之變更或追加」，民事訴訟法第256條定有明文
    ，此項規定依同法第463條之規定，亦為第二審程序所準用
    ，是「若當事人、訴訟標的及訴之聲明三者均屬相同，縱有
    補充或更正事實上或法律上陳述之情事，亦無訴之變更或追
    加可言」（最高法院91年度台上字第2190號判決意旨參照）
    。經查，本件關於確認土地買賣關係不存在部分，上訴人起
    訴原主張請求確認被上訴人丙○○與被上訴人丁○○、甲○
    ○（下稱丁○○、甲○○）間就如原審判決附表一所示土地
    買賣關係不存在；嗣於本院審理中，部分土地於民國92年6
    月13日因逕為分割而增加地號如本院判決附表所示，此有土
    地登記謄本在卷可稽（見本院卷(一)第82至117頁），核係補
    充或更正事實上之陳述，並非就當事人、訴訟標的及訴之聲
    明為變更或追加，依上開說明，非為法所不允許，自應予准
    許。
貳、實體方面：
一、上訴人主張：伊與丙○○同為本院判決附表所示50筆土地（
    下稱系爭土地）之公同共有人之一，丙○○與丁○○、甲○
    ○於82年6月4日簽訂不動產買賣契約書、（第二章）不動產
    買賣契約書、公同共有物讓與契約書，約定由丁○○、甲○
    ○以新台幣（下同）500萬元向丙○○買受系爭土地之公同
    共有權利，並由丙○○開立如原審判決附表二所示、金額合
    計1500萬元之本票交付丁○○、甲○○，用以擔保系爭買賣
    契約之履行。惟系爭土地除本院判決附表編號2、5、31號土
    地屬建地外，其餘均屬農地，丁○○、甲○○並無自耕能力
    ，依89年修正前土地法第30條第1項前段、第2項之規定，不
    得承受，且公同共有權利亦不得為買賣契約之標的，是被上
    訴人間系爭買賣契約依民法第246條第1項前段之規定，自應
    為無效；又系爭買賣契約係被上訴人間通謀虛偽意思表示所
    簽訂，依民法第87條第1項前段規定，亦屬無效；退步言，
    縱認系爭買賣契約並非無效，因伊業已依土地法規定行使共
    有人優先承買權，丙○○因而就系爭買賣契約對於丁○○、
    甲○○即陷於給付不能，丙○○並據以解除契約，是系爭買
    賣契約亦因解除而不存在。系爭買賣契約既因上開原因已無
    效或不存在，則丙○○依系爭買賣契約法律關係交付丁○○
    、甲○○如原審判決附表二所示之本票，自無債權債務關係
    存在；又依公同共有物讓與契約書第5條第2項之規定，益證
    系爭本票確無債權債務關係存在。伊已就系爭土地主張優先
    承買權並經丙○○同意，且已訴請丙○○辦理系爭土地之所
    有權移轉登記，惟甲○○前以原審判決附表二所示本票聲請
    法院裁定准予強制執行，並據以對丙○○之系爭土地公同共
    有權利聲請強制執行，是系爭土地買賣關係及本票債權債務
    關係存否，顯然影響伊對丙○○所有權移轉登記請求權之行
    使及主張。爰請求確認丙○○與丁○○、甲○○間就如本院
    判決附表所示之土地買賣關係不存在及如原審判決附表二所
    示之本票債權債務關係不存在之判決。
二、丁○○、甲○○則以：甲○○係以如原審判決附表二所示之
    本票裁定為執行名義，對於丙○○所有如本院判決附表所示
    之土地公同共有權利為強制執行，並經拍定，致上訴人無從
    就丙○○與丁○○、甲○○間之買賣關係行使優先承買權請
    求丙○○移轉系爭土地之公同共有權利，然上訴人上開不安
    與危險並不能以對於被上訴人請求確認買賣關係不存在之確
    認判決予以除去，上訴人訴請確認，自屬無確認判決之法律
    上利益。又丙○○前以上訴人主張優先承購權為由，對丁○
    ○、甲○○二人提起確認如原審判決附表二所示合計1500萬
    元本票債權不存在、並請求丁○○、甲○○返還依買賣契約
    所交付之土地所有權狀、印鑑證明、11紙本票之訴訟，業經
    判決駁回確定，依前開訴訟所確定之事實，系爭土地買賣關
    係與系爭本票債權關係均存在，上訴人始終為前開訴訟之參
    加人，自應受前開訴訟事件判決認定之事實所拘束等語，資
    為抗辯。
三、丙○○未於言詞辯論期日到場，據其於以前所為陳述則以：
    被上訴人間就系爭土地所為之買賣契約係屬真正，當時係以
    500萬元出售，丁○○要求伊開立買賣價金三倍之本票，作
    為保證等語，資為抗辯。
四、原審判決上訴人全部敗訴，上訴人聲明不服，提起上訴，並
    於本院上訴聲明：(一)原判決廢棄。(二)確認丙○○與丁○○、
    甲○○間就如本院判決附表所示之土地買賣關係不存在及如
    原審判決附表二所示之本票債權債務關係不存在。丁○○、
    甲○○則於本院答辯聲明：駁回上訴人之上訴。丙○○則未
    為聲明及答辯。
五、本件經依民事訴訟法第463條準用同法第270之1第1項第3款
    規定，整理並協議簡化爭點及不爭執點後，兩造同意僅就言
    詞辯論時所陳述之事實及主張之法律關係為論斷。
六、上訴人主張甲○○前以如原審判決附表二所示本票，依票據
    法第123條之規定，聲請原法院裁定准予強制執行確定（相
    關案號詳如原審判決附表二備註欄），並以該本票裁定為執
    行名義，據以聲請就丙○○所有如本院判決附表所示之土地
    公同共有權利為強制執行，有調閱之台灣板橋地方法院83年
    度民執宿字第97號卷宗（見外放證物）可查，自堪信為真實
    。又丙○○於前開強制執行事件中，曾起訴請求確認如原審
    判決附表二所示合計1500萬元本票債權不存在、並請求丁○
    ○、甲○○返還依買賣契約所交付之土地所有權狀、印鑑證
    明、11紙本票，經台灣板橋地方法院以83年度重訴字第58號
    民事判決認定系爭票據債權確屬存在而駁回丙○○之訴，丙
    ○○於前開事件聲明不服提起上訴，並另案提供擔保而停止
    甲○○所聲請之上開83年度民執宿字第97號強制執行程序。
    嗣前開事件歷經本院83年度重上字第217號、最高法院85年
    度台上字第1009號、本院85年度重上更(一)字第71號、最高法
    院86年度台上字第3288號、本院86年度重上更(二)字第210號
    、最高法院88年度台上字第3417號、本院89年度重上更(三)字
    第30號、最高法院90年度台上字第1634號（見原審卷(一)第
    253 至366頁）審理後，仍判決駁回丙○○對台灣板橋地方
    法院83年度重訴字第58號民事判決所提上訴，並告確定，是
    台灣板橋地方法院民事執行處乃就甲○○前開強制執行之聲
    請續為執行，此亦有強制執行聲請狀、參與分配聲請狀附於
    上開強制執行卷宗內，並為兩造所不爭執，亦足信為真實。
    茲整理並協議簡化兩造之爭點為：(一)本件有無確認利益（含
    本件是否為上訴人參加訴訟之台灣板橋地方法院83年度重訴
    字第58號確定判決效力所及）。(二)系爭本票債權債務關係及
    系爭土地買賣關係是否存在？
七、本件上訴人並無確認利益：
  (一)按「確認法律關係之訴，非原告有即受確認判決之法律上利
    益者，不得提起之」，民事訴訟法第247條第1項前段定有明
    文，此項規定依同法第463條之規定，於第二審程序準用之
    ；亦即上訴人提起確認之訴，須其主張之法律關係存否在當
    事人間不明確，致上訴人之權利或其他法律上之地位有不安
    之危險，即時有以確認判決予以除去之必要，其在法律上始
    有受判決之利益（最高法院27年度上字第316號、29年度上
    字第473號、52年度台上字第1240號、52 年度台上字第1922
    號判例意旨參照）。次按「強制執行程序開始後，除法律另
    有規定外，不停止執行。有回復原狀之聲請，或提起再審或
    異議之訴，或對於和解為繼續審判之請求，或提起宣告調解
    無效之訴、撤銷調解之訴，或對於許可強制執行之裁定提起
    抗告時，法院因必要情形或依聲請定相當並確實之擔保，得
    為停止強制執行之裁定」，強制執行法第18條亦定有明文。
  (二)次按消極確認之訴，經確定判決，認法律關係成立予以駁回
    時，就該法律關係之成立即有既判力（最高法院22年度上字
    第3895號、50年度台上字第232號判例意旨參照）。查丙○
    ○曾訴請確認其與丁○○、甲○○間如原審判決附表二所示
    之本票債權債務關係不存在之訴訟既經判決駁回確定，即有
    既判力，依上開說明，丙○○已不得再事爭執灼明。
  (三)上訴人主張其公同共有人優先承買權之地位不安定，乃係甲
    ○○以原審判決附表二所示之本票聲請強制執行所致，而丙
    ○○與甲○○、丁○○間系爭本票債權業經判決確定，認其
    間系爭本票債權存在，已如前述，系爭土地強制執行事件之
    執行債務人即丙○○對系爭本票債權之存在已不得再為爭執
    ，則本院縱為上訴人勝訴之判決，仍無從排除甲○○以本票
    裁定為執行名義所聲請之強制執行程序，亦無法推翻前開確
    定判決認定系爭本票債權債務關係存在於丙○○及丁○○、
    甲○○間之既判力，且本件亦非強制執行法第18條所揭示得
    停止強制執行之訴訟，上訴人亦無從依本件勝訴判決之認定
    而阻止甲○○所為強制執行程序之聲請，是上訴人所稱得否
    主張優先承買權及對丙○○所有權移轉登記請求之不安狀態
    ，即無從以本件確認訴訟予以除去，依上開說明，顯難認
    本件上訴人有即受確認判決之法律上利益，要無庸疑。
八、綜上所述，本件上訴人求為判決確認丙○○與丁○○、甲○
    ○間就如本院判決附表所示之土地買賣關係不存在及如原審
    判決附表二所示之本票債權債務關係不存在，並無即受確認
    判決之法律上利益，自不應准許。原審為上訴人敗訴之判決
    ，於法並無不合。上訴意旨指摘原判決不當，求予廢棄改判
    ，為無理由，應予駁回。
九、本件為判決之基礎已臻明確，兩造其餘爭點與攻擊防禦方法
    併所提其他證據及法律上之意見，經逐一審酌，認與判決結
    果無礙，自無庸贅述，併此指明。
據上論結，本件上訴為無理由，依民事訴訟法第463條，第385
條第1項前段、第449條第1項、第78條，判決如主文。
中　　華　　民　　國　　94　　年　　4 　　月　　19  　日
                      民事第十一庭
                            審判長法  官  阮  富  枝
                                  法  官  吳  麗  惠
                                  法  官  林  麗  玲
正本係照原本作成。
上訴人如不服本判決，應於收受送達後20日內向本院提出上訴書
狀，其未表明上訴理由者，應於提出上訴後20日內向本院補提理
由書狀（均須按他造當事人之人數附繕本）上訴時應提出委任律
師或具有律師資格之人之委任狀；委任有律師資格者，另應附具
律師資格證書及釋明委任人與受任人有民事訴訟法第466 條之一
第一項但書或第二項（詳附註）所定關係之釋明文書影本。
中　　華　　民　　國　　94　　年　　4 　　月　　20  　日
　　　　　　　　　　　　　　　　　書記官  鐘  秀  娥
附註：
民事訴訟法第四百六十六條之一（第一項、第二項）：
對於第二審判決上訴，上訴人應委任律師為訴訟代理人。但上訴
人或其他法定代理人具有律師資格者，不在此限。
上訴人之配偶、三親等內之血親、二親等內之姻親，或上訴人為
法人、中央或地方機關時，其所屬專任人員具有律師資格並經法
院認為適當者，亦得為第三審訴訟代理人。
（更正後）附表一：土地明細編號　　　土　　地　　坐
　落　　地　　　號地目　面　　積　（平方公尺）　權　利
範
　圍
        　縣市　        　鄉鎮　        　 段           　○段　        原地號  分割後地號
1       台北縣  五股鄉  觀音坑  田子埔  13              林      82      公同共有二分之一
2       台北縣  五股鄉  觀音坑  田子埔  14              建      301     公同共有二分之一
3       台北縣  五股鄉  觀音坑  田子埔  15      15      旱      1057    公同共有二分之一
4       台北縣  五股鄉  觀音坑  田子埔          15-3    旱      883     公同共有二分之一
5       台北縣  五股鄉  觀音坑  田子埔  17              建      233     公同共有二分之一
6       台北縣  五股鄉  觀音坑  田子埔
18      18      田      17685   公同共有二分之一
7       台北縣  五股鄉  觀音坑  田子埔          18-7    田      208     公同共有二分之一
8       台北縣  五股鄉  觀音坑  田子埔          18-8    田      30      公同共有二分之一
9       台北縣  五股鄉  觀音坑  田子埔          18-9    田      150     公同共有二分之一
10      台北縣  五股鄉  觀音坑  田子埔          18-26   田      1575    公同共有二分之一
11      台北縣  五股鄉  觀音坑  田子埔          18-27   田      45      公同共有二分之一
12      台北縣  五股鄉  觀音坑  田子埔
18-1    18-1    林      249     公同共有二分之一
13      台北縣  五股鄉  觀音坑  田子埔          18-10   林      6       公同共有二分之一
14      台北縣  五股鄉  觀音坑  田子埔          18-11   林      514     公同共有二分之一
15      台北縣  五股鄉  觀音坑  田子埔          18-12   林      89      公同共有二分之一
16      台北縣  五股鄉  觀音坑  田子埔  18-6    18-6    田      221     公同共有二分之一
17      台北縣  五股鄉  觀音坑  田子埔          18-31   田      279     公同共有二分之一
18      台北縣  五股鄉  觀音坑  田子埔  19              田      504     公同共有二分之一
19      台北縣  五股鄉  觀音坑  田子埔
21      21      旱      117     公同共有二分之一
20      台北縣  五股鄉  觀音坑  田子埔          21-3    旱      461     公同共有二分之一
21      台北縣  五股鄉  觀音坑  田子埔          21-4    旱      447     公同共有二分之一
22      台北縣  五股鄉  觀音坑  田子埔  21-1    21-1    田      33      公同共有二分之一
23      台北縣  五股鄉  觀音坑  田子埔          21-5    田      545     公同共有二分之一
24      台北縣  五股鄉  觀音坑  田子埔          21-6    田      442     公同共有二分之一
25      台北縣  五股鄉  觀音坑  田子埔  21-2            旱      16      公同共有二分之一
26      台北縣  五股鄉  觀音坑  田子埔  22              旱      1620    公同共有二分之一
27      台北縣  五股鄉  觀音坑  田子埔  23              溜      364     公同共有二分之一
28      台北縣  五股鄉  觀音坑  田子埔  24              旱      150     公同共有二分之一
29      台北縣  五股鄉  觀音坑  田子埔  25              溜      155     公同共有二分之一
30      台北縣  五股鄉  觀音坑  田子埔  26              旱      582     公同共有二分之一
31      台北縣  五股鄉  觀音坑  田子埔  27              建      1106    公同共有二分之一
32      台北縣  五股鄉  觀音坑  田子埔  28              旱      210     公同共有二分之一
33      台北縣  五股鄉  觀音坑  田子埔  28-1            旱      139     公同共有二分之一
34      台北縣  五股鄉  觀音坑  田子埔
29      29      溜      1632    公同共有二分之一
35      台北縣  五股鄉  觀音坑  田子埔          29-4    溜      1073    公同共有二分之一
36      台北縣  五股鄉  觀音坑  田子埔          29-5    溜      27      公同共有二分之一
37      台北縣  五股鄉  觀音坑  田子埔          29-7    溜      41      公同共有二分之一
38      台北縣  五股鄉  觀音坑  田子埔          29-8    溜      810     公同共有二分之一
39      台北縣  五股鄉  觀音坑  田子埔
29-3    29-3    溜      808     公同共有二分之一
40      台北縣  五股鄉  觀音坑  田子埔          29-6    溜      24      公同共有二分之一
41      台北縣  五股鄉  觀音坑  田子埔          29-9    溜      808     公同共有二分之一
42      台北縣  五股鄉  觀音坑  田子埔          29-10   溜      53      公同共有二分之一
43      台北縣  五股鄉  觀音坑  田子埔  30              旱      6382    公同共有二分之一
44      台北縣  五股鄉  觀音坑  田子埔  32      32      旱      65      公同共有二分之一
45      台北縣  五股鄉  觀音坑  田子埔          32-1    旱      333     公同共有二分之一
46      台北縣  五股鄉  觀音坑  田子埔  33      33      旱      281     公同共有二分之一
47      台北縣  五股鄉  觀音坑  田子埔          33-2    旱      349     公同共有二分之一
48      台北縣  五股鄉  觀音坑  田子埔  85-1    85-1    林      524     公同共有二分之一
49      台北縣  五股鄉  觀音坑  田子埔          85-7    林      219     公同共有二分之一
50      台北縣  五股鄉  觀音坑  田子埔          85-8    林      15      公同共有二分之一
面積合計43942平方公尺
